【裁判字號】    90,上易,168
【裁判日期】    900807
【裁判案由】    損害賠償
【裁判全文】
台灣高等法院民事判決                              九十年度上易字第一六八號
    上  訴  人  甲○○
                乙○○
右當事人間請求損害賠償事件，上訴人對於中華民國八十九年十二月二十日臺灣桃園
地方法院八十九年度訴字第一七二五號第一審判決提起上訴，本院判決如左：
    主    文
兩造上訴均駁回。
第二審訴訟費用由兩造各自負擔。
    事    實
壹、上訴人甲○○（下稱甲○○）部分：
一、上訴聲明：
  (一)原判決關於駁回後開第二項之訴部分廢棄。
  (二)乙○○應再給付甲○○新台幣（下同）五十萬元及自民國八十九年十二月七日起
    至清償日止，按年息百分之五計算之利息。
二、答辯聲明：駁回乙○○之上訴。
貳、陳述：除援用原判決書之記載外，補陳略稱：
一、甲○○常遭其妻乙○○毆打之事，業經登載於八十九年四月九日之自由時報，同
    事、親友無不知悉，甲○○須忍受週遭親友之異樣眼光，內心苦痛，難以形容，
    原審僅判准慰撫金十五萬元，顯屬過低。
二、乙○○明知甲○○任職於中華電信股份有限公司（下稱中華電信公司）從事線務
    維修工作，須外出面對一般民眾，竟故意毆打甲○○之臉部、頸部、手臂等處、
    為使甲○○難堪。
三、乙○○名下除有坐落台北縣汐止市○○路一一○巷三十弄十一號房屋外，尚有甲
    ○○婚後移轉登記予其所有之桃園縣八德市○○街八一巷一九號房屋一棟，現仍
    由甲○○繳交貸款中，足見乙○○有相當之財力。
四、兩造固各犯傷害罪，並經分別判處有罪確定，但甲○○並未先毆打、凌虐乙○○
    ，乙○○主張正當防衛，不足採信。
參、證據：除援用原審所提證據外，補提：在職證明書、土地及建物登記謄本為證。
乙、上訴人乙○○（下稱方面乙○○）方面：
壹、聲明：
一、上訴聲明：
  (一)原判決不利於乙○○部分廢棄。
  (二)右廢棄部分，甲○○於第一審之訴駁回。
二、答辯聲明：甲○○之上訴駁回。
貳、陳述：除援用原判決書之記載外，補陳略稱：
一、甲○○指稱連續遭乙○○毆打，刑事部分雖經本院八十九年上易字第二○六二號
    刑事判決處拘役肆拾日確定，但該刑事判決採為有罪證據之驗傷單與甲○○之證
    詞多有出入，顯有違誤，況甲○○之體型較乙○○高大、體力亦有差距，乙○○
    果真毆打甲○○，豈能全身而退？足證乙○○並未毆打甲○○。
二、兩造之子呂丁賦體弱多病，數年來均由乙○○獨立撫養，致乙○○無法正常上班
    而無穩定收入，又須清償房屋貸款，均倚靠借貸度日，生活艱困，無法負擔甲○
    ○請求之慰藉金。
參、證據：除援用原審所提證據外，補提：戶籍謄本、訊問筆錄、名冊、診斷證明書
    、訴狀、所得資料查詢表、收據、放款借據、扣繳憑單、歸戶財產查詢清單、戶
    政事務所函件為證。
    理    由
一、甲○○主張：兩造係夫妻關係，因感情不睦時起爭吵，詎乙○○竟自八十七年四
    月二十九日起至八十八年三月十八日止，先後十次在桃園縣八德市○○街八一巷
    十九號等地毆打伊，致伊臉部、手部、腿部、背部、頸部等處受有挫傷、瘀傷等
    傷害，業經鈞院以八十九年上易字第二○六二號刑事判決處乙○○拘役四十日確
    定在案。伊受傷後，陸續至建成中醫聯合診所門診治療，支付醫藥費九千九百七
    十元；又伊因乙○○連續毆打致傷痕累累，並遭刊登於報紙上，精神受極大痛苦
    ，故請求二百萬元之精神慰藉金，爰依民法第一百八十四條、第一百九十五條之
    規定，求為命乙○○給付二百萬零九千九百七十元及自起訴狀繕本送達之翌日即
    八十九年十二月七日起至清償日止，按年息百分之五計算利息之判決（原審判命
    乙○○應給付甲○○十五萬九千五百七十元，駁回甲○○其餘之訴。乙○○就其
    敗訴部分上訴；甲○○就其敗訴部分中精神慰藉金部分上訴，請求乙○○再給付
    五十萬元本息）。
二、乙○○則以：甲○○因連續恐嚇及毆打伊成傷，經本院以八十八年度上易字第三
    八三八號判處拘役六十日確定在案；而伊並未毆打甲○○，鈞院八十九年上易字
    第二○六二號刑事判決判處伊拘役四十日所依據之診斷證明書與甲○○之證詞多
    有出入，顯有違誤。況依上開二件判決書所載，兩造受傷日期多有重疊，且甲○
    ○受傷部位多為臉部、雙臂或前胸部之擦、抓或挫傷，縱認係伊所為，亦係伊為
    抵擋甲○○之毆打、凌虐所致，應有正當防衛或緊急避難阻卻違法之適用，充其
    量亦僅須負防禦或避難過當之損害賠償責任，並依民法第二百十七條第一項過失
    相抵之規定，免除伊之損害賠償責任。又縱認伊須負賠償責任，因伊尚須撫養獨
    子，負擔房貸，亦無財力負擔甲○○請求之慰藉金等語，資為抗辯。
三、經查，兩造係夫妻，乙○○自八十七年四月二十九日起至同年十二月二十日止，
    在桃園縣八德市○○街八一巷十九號連續十次徒手毆打其夫甲○○，致甲○○臉
    部、手部、臂部、腿部、背部、頸部、肩部、胸部等多處受有紅腫、擦傷、挫傷
    、瘀傷等傷害，乙○○因而觸犯傷害罪，業經本院判處拘役四十日確定在案等事
    實，有戶籍謄本、診斷證明書、本院八十九年度上易字第二０六二號刑事判決影
    本在卷可按（見原審卷二○—三一、三三、三五—三九、六八—七三頁），堪信
    為真實。乙○○雖辯稱：伊未毆打甲○○，診斷證明書所載不實，伊為抵抗甲○
    ○之傷害，縱致甲○○受傷，亦屬正當防衛或緊急避難之行為云云。惟查，甲○
    ○毆打乙○○七次，其時間分別係八十七年三月十七日、四月十一日、四月十二
    日、八月六日、十一月二日、十一月四日、八十八年三月十八日，而乙○○毆打
    甲○○十次，其時間分別為八十七年四月二十九日、五月三十日、七月十日、七
    月十三日、七月十七日、八月十九日、十一月三日、十一月二十七日、十二月二
    十日、八十八年三月十八日，有本院八十八年上易字第三八三八號、八十九年度
    上易字第二０六二號判決正本在卷可按（見原審卷六八─七三頁），則兩造受傷
    之時間除八十八年三月十八日係同日外，其餘均非同一天所造成，自無行使正當
    防衛或緊急避難之可言；又八十八年三月十八日兩造雖均受傷，然乙○○無法舉
    證證明係因受到甲○○傷害行使正當防衛或緊急避難所致，及甲○○所提之診斷
    證明書所載不實，是乙○○空言否認，自不足採信。
四、按損害之發生或擴大，被害人與有過失者，法院得減輕賠償金額或免除之，民法
    第二百十七條固有明文。惟雙方互毆乃雙方互為侵權行為，與雙方行為為損害之
    共同原因者有別，無民法第二百十七條過失相抵原則之適用。最高法院六十八年
    度台上字第九六七號亦著有判例。本件乙○○主張係互毆，即兩造互為故意行為
    ，揆之首揭說明，自無民法第二百十七條過失相抵原則之適用，則乙○○辯稱有
    過失相抵原則之適用，亦無足採。
五、按因故意或過失不法侵害他人之權利者，負損害賠償責任；又不法侵害他人之身
    體、健康、名譽或自由者，乙○○雖非財產上之損害，亦得請求賠償相當之金額
    ，民法第一百八十四條第一項前段、第一百九十五條分別定有明文。本件乙○○
    自八十七年四月二十九日起至十二月二十日止，連續毆打甲○○十次成傷，甲○
    ○身心確受痛苦，請求乙○○賠償相當之金額，於法有據，應予准許。查甲○○
    高職肄業，任職於中華電信公司北區分公司桃園營運處專員，從事線務維修工作
    ，八十八年薪資所得八十一萬五千八百七十一元、有土地四筆及車輛一部，有在
    職證明書、各類所得扣繳暨免扣繳憑單、國稅局歸戶財產查詢清單影本各一紙可
    據（見原審卷一九、二三頁、本院卷九七頁）；乙○○專科肄業，任職於南山保
    險公司，八十九年度薪資所得三十萬八千六百七十一元，有不動產二間，各類所
    得扣繳暨免扣繳憑單影本一紙、土地及建物謄本影本五件在卷可按（見原審卷五
    三—五五頁、本院卷二八—三二、三六—三七、九六頁）。爰審酌兩造夫妻失和
    ，即暴力相向致兩敗俱傷，暨兩造之身分、地位經濟能力及甲○○痛苦之程度等
    一切情狀，認甲○○請求非財產上損害賠償以十五萬元為相當。
六、綜上所述，甲○○本於侵權行為之法律關係，請求乙○○給付十五萬九千五百七
    十元（其中精神慰藉金十五萬元、醫療費用九千九百七十元）及自起訴狀繕本送
    達之翌日即八十九年十二月七日起至清償日止，按年息百分之五計算之利息，原
    審判命乙○○如數給付，經核並無違誤。乙○○就其敗訴部分上訴，甲○○就其
    敗訴部分中部分上訴，分別指摘原判決不當，求予廢棄改判，均為無理由，俱應
    駁回其上訴。
七、兩造其餘攻擊、防禦方法與判決結果無涉，爰不一一論述，附此敘明。
八、據上論結，本件兩造之上訴，均為無理由，依民事訴訟法第四百四十九條第一項
    、第七十八條，判決如主文。
中      華      民      國    九十      年      八      月      七      日
                                  民事第十四庭
                                      審判長法  官  張  劍  男
                                            法  官  蘇  芹  英
                                            法  官  蔡  芳  齡
右正本係照原本作成。
不得上訴。
中      華      民      國    九十      年      八      月      十      日
                                            書記官  蔡  錦  輝


司法院資訊處製作；財團法人民間司法改革基金會備份。
